【裁判字號】    94,訴,3469
【裁判日期】    950119
【裁判案由】    返還不當得利
【裁判全文】
臺灣臺北地方法院民事判決              94年度訴字第3469號
    原      告  乙  ○
    訴訟代理人  甲  ○
    被      告  丙○○
    訴訟代理人  簡宏明律師
    複  代理人  許朝昇律師
上列當事人間請求返還不當得利事件，本院於中華民國95年1月4
日言詞辯論終結，判決如下：
    主      文
原告之訴及假執行之聲請均駁回。
訴訟費用由原告負擔。
    事實及理由
一按訴狀送達後，原告不得將原訴變更或追加他訴，但擴張或減
  縮應受判決事項之聲明者，不在此限，民事訴訟法第255條第1
  項第3款定有明文。原告起訴請求「被告應返還時代大飯店股
  份有限公司新台幣（下同）2,327,076元及自起訴狀繕本送達
  翌日起至清償日止按年利率5%計算之利息，並由原告代位受領
  。」，嗣於訴狀送達後之民國94年9月30日變更聲明為「被告
  應返還時代大飯店股份有限公司4,632,600元及自起訴狀繕本
  送達翌日起至清償日止按年利率5%計算之利息，並由原告代位
  受領。」，所為核屬擴張應受判決事項之聲明，其變更應予准
  許。
二原告起訴主張：
  (一)被告所有台北市○○區○○段3小段603建號建物（門牌台北
    市中山區○○○路○段108號地下2層，以下簡稱系爭建物）
    坐落於同小段919地號土地（以下簡稱系爭土地）上，訴外
    人時代大飯店股份有限公司（以下簡稱時代大飯店）則持有
    系爭土地應有部分萬分之795。被告所有之系爭建物使用系
    爭土地並無法律上原因，而受有相當於租金之利益，致時代
    大飯店受有損害，被告應依民法第179規定返還其利益。時
    代大飯店怠於行使其權利，原告為其債權人，債權本金及利
    息尚有4,632,600元未據清償，原告自得依民法第244條規定
    ，以自己之名義行使時代大飯店之權利，並代位受領。被告
    經催告未為給付，應依民法第229條第2項、第233條第1項、
    第203條規定，自起訴狀繕本送達翌日起按年利率5%計付遲
    延利息。
  (二)被告所受不當得利之計算方式：
    (1)系爭土地面積為940平方公尺，原全部屬時代大飯店所有
      ，經時代大飯店分別出賣，權利餘額為應有部分萬分之
      795，即74.73平方公尺，均由系爭建物占有，與其他樓層
      無關。
    (2)被告無法律上原因而受有相當於租金之利益，依土地法第
      105條準用第97條第14項規定，按申報地價10分之1計算，
      自80年11月20日起至94年9月30日止，共計5,588,829元。
  (三)聲明：(1)被告應返還時代大飯店股份有限公司4,632,600元
    及自起訴狀繕本送達翌日起至清償日止按年利率5%計算之利
    息，並由原告代位受領。(2)願供擔保請准宣告假執行。
三被告答辯稱：
  (一)原告須先證明時代大飯店仍然存在，且原告對時代大飯店仍
    有債權尚未滿足，方得代位時代大飯店向被告請求不當得利
    。
  (二)時代大飯店仍持有系爭土地74.73平方公尺，以公告現值每
    平方公尺177,633元計算，其價值高達13,274,514元。可見
    時代大飯店仍有相當資力，非無清償能力。則縱然時代大飯
    店對被告有債權存在，原告亦不得代位行使。
  (三)被告係因拍賣取得系爭建物所有權，依民法第876條第1項規
    定，被告有法定地上權存在，非無權占有系爭土地。再依最
    高法院48年台上字第1457號判例意旨，被告因拍賣而取得系
    爭房屋致占有時代大飯店之系爭土地，時代大飯店並無反對
    被告使用系爭土地之意思表示，被告仍非無權占有。故時代
    大飯店對被告並無不當得利返還請求權，原告無從代位請求
    。
  (四)再者，自被告取得系爭建物所有權後，時代大飯店從未與被
    告協議使用土地之對價，更未要求被告給付。時代大飯店顯
    然同意被告無償使用系爭土地，則時代大飯店與被告間並無
    債權債務關係存在，原告無從代位請求。
  (五)縱認時代大飯店得向被告請求返還相當於租金之不當得利，
    其請求權之消滅時效為5年，被告主張時效抗辯。且原告就
    租金之計算不當，依被告計算，時代大飯店每年相當於租金
    之損害僅為11,994.4元，五年共計59,972元。
  (六)聲明：(1)原告之訴及其假執行之聲請均駁回。(2)如受不利判
    決，願供擔保請准宣告免為假執行。
四本院之判斷
  (一)原告主張：被告所有之系爭建物坐落於訴外人時代大飯店所
    有之系爭土地上，原告為時代大飯店之債權人，其債權尚未
    滿足等事實，業據原告提出土地及建物登記謄本、判決影本
    為證，並經本院調閱本院71年度民執字第7184號民事執行卷
    宗，查閱屬實，堪信原告之主張為真實。而時代大飯店尚無
    清算完結之資料，業據本院查明。另時代大飯店迄未向被告
    請求使用土地之對價，亦據被告陳明。故原告主張其得依民
    法第242條規定，以自己之名義，行使時代大飯店對被告之
    權利，並非無據。
  (二)次按債務人怠於行使其權利時，債權人因保全債權，固得依
    民法第242條規定，以自己之名義，行使其權利，惟須債務
    人果有該項權利且可以行使，債權人始得代位行使，若債務
    人自己並無該項權利存在，債權人即無代位行使之餘地（最
    高法院49年台上第175號、49年台上第1274號、50年台上第
    408號、65年台上第381號等判例可資參照）。原告雖主張被
    告應依民法第179條不當得利之規定返還其無權占有系爭土
    地之利益，惟被告否認其係無權占有。經查：
    (1)被告係於80年間，因原告聲請強制執行原屬時代大飯店所
      有之系爭建物，於拍賣程序中取得系爭建物所有權等情，
      為兩造所不爭執，並經本院調閱上開民事執行卷宗查閱屬
      實。而系爭土地係時代大飯店於67年10月13日取得所有權
      ，有土地登記謄本附卷可稽。可知系爭建物與系爭土地於
      80年間原同屬時代大飯店所有，因原告當時僅聲請強制執
      行系爭建物，故被告僅於拍賣程序中取得系爭建物所有權
      。
    (2)依最高法院48年台上第1457號判例要旨略謂：土地及房屋
      同屬一人，而將土地及房屋分開同時或先後出賣，其間雖
      無地上權設定，然除有特別情事，可解釋為當事人之真意
      ，限於賣屋而無基地之使用外，均應推斷土地承買人默許
      房屋承買人繼續使用土地等語，及民法於88年4月21日新
      增第425條之1第1項規定：「土地及其土地上之房屋同屬
      一人所有，而僅將土地或僅將房屋所有權讓與他人，或將
      土地及房屋同時或先後讓與相異之人時，土地受讓人或房
      屋受讓人與讓與人間或房屋受讓人與土地受讓人間，推定
      在房屋得使用期限內，有租賃關係。其期限不受第449 條
      第1項規定之限制。」與該新增規定之立法理由略謂：僅
      將土地或僅將房屋所有權讓與他人，或將土地及房屋同時
      或先後讓與相異之人時，實務上見解，除有特別約定外，
      應推斷土地受讓人默許房屋受讓人繼續使用土地，但應支
      付相當代價，故其法律關係之性質，當屬租賃；為杜爭議
      並期明確，明定當事人間在房屋得使用期限內，除有反證
      外，推定有租賃關係等語。可知，土地及其上房屋同屬一
      人所有，而僅將房屋所有權讓與他人時，房屋受讓人與讓
      與人間，歷來均推定讓與人默許房屋受讓人繼續使用土地
      ，並非無權占有，民法更於88年月21日明文規定其間推定
      在房屋得使用期限內，有租賃關係。故被告辯稱其於拍賣
      程序中取得系爭建物所有權，並非無權占有時代大飯店所
      有之系爭土地等語，並非無據。
    (三)被告既非無權占有時代大飯店所有之系爭土地，時代大飯
      店即不得以被告無權占有其土地為理由，請求被告返還使
      用土地之不當得利，從而原告亦無從代位行使該不當得利
      返還請求權。
五綜上所述，原告依據不當得利規定，請求被告返還時代大飯店
  4,632,600元及其法定遲延利息，並由原告代位受領，並無依
  據，不應准許，其假執行之聲請，亦失所依據，應併予駁回。
六本件事證業已明確，兩造其餘主張陳述及所提之證據，經本院
  審酌後，認均不足以影響本判決之結果，均毋庸再予論述，附
  此敘明。
七據上論結，原告之訴為無理由，依民事訴訟法第78條，判決如
  主文。
中    華    民    國    95    年    1     月    19    日
                  民事第四庭    法  官  林玲玉
以上正本係照原本作成。
如對本判決上訴，須於判決送達後20日內向本院提出上訴狀。
中    華    民    國    95    年    1     月    19    日
                                書記官  江虹儀


司法院資訊處製作；財團法人民間司法改革基金會備份。
